【裁判字號】    89,訴,3212
【裁判日期】    900413
【裁判案由】    清償借款
【裁判全文】
臺灣高雄地方法院民事判決  八十九年度訴字第三二一二號
    原      告  丙○○
    訴訟代理人  丁○○
    被      告  甲○○
    訴訟代理人  乙○○
右當事人間清償借款事件，本院判決如左：
    主    文
原告之訴及假執行之聲請均駁回。
訴訟費用由原告負擔。
    事    實
甲、原告方面：
一、聲明：
  (一)被告應給付原告新台幣（下同）一百五十萬元，及自支付命令裁定送達翌日起（
    即民國八十九年十月十二日）至清償日止，按年息百分之五計算之法定遲延利息
    。
  (二)訴訟費用由被告負擔。
  (三)願供擔保，請准宣告假執行。
二、陳述：
  (一)緣被告甲○○與其子林錦德共同合夥經營孵化雛雞事業，而與原告向有生意上之
    往來，嗣因其所經營之事業發生財務困難，被告便陸續向原告借款達二百八十萬
    元以資週轉，原告並藉匯款之方式，以林錦德為受款人，分別於八十五年十月七
    日、十月三十日、十一月二十日，將總計二百八十萬元之借款匯給被告，被告嗣
    則簽發五紙面額各為五十萬元之支票（票據號碼分別為ＦＡ0000000號、
    ＦＡ0000000號、ＦＡ0000000號、ＦＡ0000000號、ＦＡ
    0000000號；發票日分別為88.06.30、88.0  7.30、88.08.30、88.09.30
    、88.10.30），被告後雖以現金清償三十萬元之債務，而上開票據號碼為ＦＡ0
    000000號及ＦＡ0000000號之票據，亦經提示而獲清償，然其餘三
    張支票、合計共一百五十萬元部分，則經提示而遭退票，是總計被告尚積欠原告
    一百五十萬元未為清償，故爰依消費借貸之法律關係請求被告償還一百五十萬元
    ，及自支付命令裁定送達被告翌日起至清償日止，按年息百分之五計算之法定遲
    延利息。
  (二)再依民事訴訟法第二百五十五條第一項第二款規定，請求之基礎事實同一者，原
    告得將原訴變更或追加他訴。本件被告業已償付前開五紙連號支票之其中二紙，
    已足證明兩造確有借貸關係存在；又本件被告既以系爭支票為支付工具，則原告
    自得依上開規定，請求追加票據法第一百二十六條之票據請求權，請求被告給付
    票款一百五十萬元，而併請求本院擇一為原告勝訴之判決。另按票據法第二十二
    條第一項之規定，票據上之權利，對支票發票人自發票日起算，一年間不行使，
    因時效而消滅。然原告因體諒被告經營事業之用心，而在被告財務發生困難時，
    仍願給與幫助，嗣後在系爭支票到期後，乃在被告苦苦要求下，未將系爭支票提
    示，直至支票一年時效期間將至，始提示請求以中斷時效，惟被告仍拒不清償，
    故系爭票據請求權之時效，並未消滅，併此敘明。
三、證據：提出支票及其退票理由單、匯款申請書等影本各三紙為證，並請求傳訊證
    人丁○○為證。
乙、被告方面：
一、聲明：如主文所示。
二、陳述：
  (一)按當事人主張有利於己之事實者，就其事實負有舉證之責，此為民事訴訟法第二
    百七十七條定有明文。又就金錢消費借貸行為，係屬要物契約，貸與人須交付金
    錢或其他代替物，才生消費借貸之效力，是原告既主張被告於八十六年間陸續向
    原告借款一百五十萬元，並開立票據作為償付工具，惟就此借貸行為，原告始終
    未能提出證據，以資佐證原告曾交付一百五十萬元給被告，而其所提出之相關證
    據亦與其主張不符，另原告與其請求傳訊證人間之陳述亦多有矛盾、衝突之處，
    爰整理如下：
  訴訟當事人不符：
    原告原於八十九年十一月十五日之準備書狀中稱，其將借款一百五十萬元貸與被
    告甲○○，後因無法舉證確有交付借款之事實，又於九十年一月十二日言詞辯論
    期日，改稱系爭款項是匯給訴外人林錦德，兩者顯有不合。
  借款時間不符：
    原告於民事準備書狀中原稱其係在「八十六年間」貸款給被告，然其竟於第一次
    言詞辯論期日到庭陳稱是在「八十五年五、六月間」貸與系爭款項，並以匯款申
    請書為證；嗣再於第二次言詞辯論期日又改稱是在「八十五年十、十一月間」匯
    款予被告，前所謂之「八十六年五、六月間」則是指開立票據的日期；然原告請
    求本院傳訊之證人丁○○卻又到庭證稱：原告直至「八十六年九月間」才結算出
    借款之總金額等語；然原告既以匯款申請書之存根及支票為證，卻對於貸款日、
    開票日、結算日等時間之描述顛三倒四，復一再更改所謂之貸款日期；再若原告
    係至八十六年九月才結算，為何被告於八十六年五、六月間即開票，此顯有矛盾
    ，顯有虛構之疑。
  金額不符：
    原告就被告實際向其借款之金額，一變再變，原為一百五十萬元、嗣改稱二百五
    十萬元、再改稱二百八十萬元。
  名目不符：
    原告以匯款方式給付給林錦德之二百八十萬元，是因為訴外人蔡廣原向林錦德購
    買雛雞，並向其客戶收受客票後，統一交給原告，原告再將該貨款以匯款之方式
    匯給林錦德；再原告既主張匯給林錦德之二百八十萬元係貸款，而非貨款。則既
    謂貸款，自應約定貸款利息及償還日期，而證人丁○○於被告質疑下，始證述兩
    造係約定月息二分，而貸款償還日期，則在借貸成立時，由借用人開立票據，以
    票據到期日為貸款償還日期，故準此而論，原告既主張於八十五年十、十一月先
    後匯出七十萬元、一百零五萬元及一百萬元，合計共二百八十萬元，則其必當要
    求受款人同時開立同額之支票，以作為債權擔保及約定貸款償還日期，然原告卻
    無法加以提出，顯見原告之請求實無理由。
  (二)按借貸關係屬要物契約、票據屬無因證券，故原告追加與本訴消費借貸之法律關
    係之構成要件不同之票款請求權，兩者間之基礎事實顯有不同，被告亦當庭表示
    不同意原告之追加，故原告所追加之訴，顯不合法。再縱認其追加之訴合法，然
    原告既主張因被告向原告借款，被告始開立票據以為償付，惟原告既無法就借款
    已交付之事實，負舉證之責，是被告自得以原因關係為抗辯，故原告追加之訴，
    亦屬無理。
    理    由
甲、程序方面：
    訴狀送達後，原告不得將原訴變更或追加他訴。但有下列各款情形之一者，不在
    此限：一被告同意者。二請求之基礎事實同一者。三擴張或減縮應受判決事項之
    聲明者。四因情事變更而以他項聲明代最初之聲明者。五該訴訟標的對於數人必
    須合一確定時，追加其原非當事人之人為當事人者。六訴訟進行中，於某法律關
    係之成立與否有爭執，而其裁判應以該法律關係為據，並求對於被告確定其法律
    關係之判決者。七不甚礙被告之防禦及訴訟之終結者。被告於訴之變更或追加無
    異議，而為本案之言詞辯論者，視為同意變更或追加，民法第二百五十五條有明
    文規定。經查，原告雖原依消費借貸之法律關係，請求被告給付一百五十萬元及
    其法定遲延利息，嗣則追加票據請求權，併請求本院擇一為原告勝訴之判決，兩
    者請求之基礎事實雖非同一，然其並不甚礙被告之防禦及訴訟之終結，故依上揭
    法條意旨，原告追加之訴，即為合法，合先敘明。
乙、實體方面：
一、原告主張：被告甲○○偕其子林錦德共同合夥經營孵化雛雞事業，被告嗣則向原
    告借款達二百八十萬元，原告並藉匯款之方式，以林錦德為受款人，分別於八十
    五年十月七日、十月三十日、十一月二十日，將總計二百八十萬元之借款匯給被
    告，被告嗣則簽發五紙面額各為五十萬元之支票（票據號碼分別為ＦＡ0000
    000號、ＦＡ0000000號、ＦＡ0000000號、ＦＡ000000
    0號、ＦＡ0000000號；發票日分別為88.06.30、88.0 7.30、88.08.30
    、88.09.30、88.10.30），被告後雖以現金清償三十萬元之債務，而上開票據號
    碼為ＦＡ0000000號及ＦＡ0000000號之票據，亦經提示而獲清償
    ，然其餘三張支票、合計共一百五十萬元部分，則經原告提示而遭退票，是總計
    被告尚積欠原告一百五十萬元未為清償，故爰依消費借貸之法律關係及票據請求
    權，請求被告償還一百五十萬元及自支付命令裁定送達被告翌日起至清償日止，
    按年息百分之五計算之法定遲延利息等語。
二、被告則以：金錢消費借貸行為，係屬要物契約，貸與人須交付金錢或其他代替物
    ，才生消費借貸之效力，是原告既主張被告於八十六年間陸續向原告借款一百五
    十萬元，並開立票據作為償付工具，惟就此借貸行為，原告始終未能提出證據，
    以資佐證原告曾交付借款給被告，而其所提出之相關證據亦與其主張不符；另原
    告就借款金額、貸款日期等情節，亦與其所請求傳訊證人間之證述多有矛盾、衝
    突之處，故原告依據消費借貸關係，請求被告一百五十萬元及其法定遲延利息，
    即屬無理；又原告既主張被告係因被告向原告借款，始開立票據以為償付，惟原
    告既無法就借款已交付之事實，負舉證之責，是被告自得以原因關係為抗辯，是
    原告所追加票據請求權之訴，亦屬無理；況被告亦不同意原告追加原因事實不同
    之訴，故該追加訴亦不合法等語置辯。
三、按稱消費借貸者，謂當事人一方移轉金錢或其他代替物之所有權於他方，而約定
    他方以種類、品質、數量相同之物返還之契約。當事人之一方對他方負金錢或其
    他代替物之給付義務而約定以之作為消費借貸之標的者，亦成立消費借貸，此為
    民法第四百七十四條所明文規定；再按消費借貸，為要物契約，須以金錢或其他
    代替物之交付為構成要件，如對於交付之事實有爭執，自應由主張已交付之貸與
    人負舉證責任，此觀民法第四百七十四條之規定自明，為最高法院七十九年度台
    上字第二七二二號判決所採之見解。又原告雖主張被告向其借款二百八十萬元，
    其並將該借款匯款給被告，嗣被告已清償現金三十萬元，另二百五十萬元之借款
    ，則簽發五紙連號之支票予原告，被告亦已兌現其中二張支票，故可證兩造之消
    費借貸契約確已成立，原告自得請求被告償還剩餘一百五十萬元之借款。然查，
    原告所提出之高雄市第一信用合作社匯款申請書，匯款人雖為原告丙○○，然受
    款人卻皆為被告之子林錦德，而非被告甲○○；雖被告對於訴外人林錦德確係從
    事雛雞之孵化事業不為爭執，惟否認其亦有從事該事業，而與其子林錦德係合夥
    關係等情，更對於原告匯款之真意是給付被告借款一節予以否認，原告復無其他
    證據可資為證，是原告所為之匯款，即無從認定係給付系爭借款。再按支票為無
    因及流通證券，殊難謂支票之執有人與支票之發票人定有借貨之關係（參最高法
    院五十四年度台上字第二九二一號判決意旨）；故查，被告雖開立五張面額皆為
    五十萬元之連號支票予原告，然被告則堅決否認有與原告成立借貸契約，至該流
    通證券亦無從斷論支票執有人即原告與支票發票人即被告間，定有借貸關係，且
    縱連號支票中之兩張支票業經兌現，仍無礙借貸關係是否存在之判斷。從而，原
    告既無法證明系爭金錢消費契約確係存在，亦無法證明確有交付該借款予被告而
    成立借貸之要物契約，故原告依消費借貸之法律關係，請求被告清償剩餘借款一
    百五十萬元及其法定遲延利息，即屬無據，應予駁回。
四、末按支票雖為無因證券，支票債權人就其取得支票之原因，固不負證明之責任，
    惟執票人若主張支票係支票發票人向其借款而簽發交付，以為清償方法，支票發
    票人若抗辯其未收受借款，消費借貸並未成立，則就借款之已交付事實，則應由
    支票債權人負舉證之責。從而，原告就其取得系爭支票之原因，雖本不負證明之
    責，然其既主張系爭票據係被告為向其借款而簽發，以為清償，被告復否認有收
    到借款，則原告就借款已交付之事實，即應負舉證之責。準此而論，原告既無法
    就系爭消費借貸契約確已成立，並已交付借款予被告等情，舉證以實其說，已如
    上述，則被告自得以票據原因關係之欠缺為抗辯，而拒絕給付票款；是原告依據
    票據請求權，請求被告清償剩餘一百五十萬元之票款，亦屬無理由，應予駁回。
五、原告既受敗訴之判決，其假執行之聲請即失所依據，應併予駁回。
六、據上論結：原告之訴為無理由，依民法第七十八條，判決如主文。
中      華      民      國    九十      年      四      月    十三    日
                              臺灣高雄地方法院民事第一庭
~B法      官  林靜梅
右為正本係照原本作成。
如不服本判決，應於送達後廿日內，向本院提出上訴狀並表明上訴理由，如於本
判決宣示後送達前提起上訴者，應於判決送達後十日內補提上訴理由書（須附繕本）。
中      華      民      國    九十      年      四      月     十三     日
~B法院書記官  陳國榮


司法院資訊處製作；財團法人民間司法改革基金會備份。
